臺灣高等法院刑事判決　　　　　　　 100年度上訴字第1123號
上　訴　人
即　被　告　蔡明宗
指定辯護人　法律扶助林契名律師
上列上訴人因殺人未遂等案件，不服臺灣士林地方法院99年度訴
字第215 號，中華民國100 年1 月31日第一審判決（起訴案號：
臺灣士林地方法院檢察署99年度偵字第9519號），提起上訴，本
院判決如下：
    主  文
上訴駁回。
    事  實
一、蔡明宗前於民國91年間，因施用第一級毒品及第二級毒品案
    件，經臺灣士林地方法院以91年度訴字第383 號判處有期徒
    刑8 月及4 月確定。又於92年間犯強盜及妨害公務案件，經
    臺灣士林地方法院以92年度訴字第106 號判處有期徒刑7 年
    6 月及4 月確定。上開案件經臺灣士林地方法院以96年度聲
    減字第1638號裁定減刑及定應執行刑7 年10月確定，於93年
    1 月9 日入監執行，嗣於98年7 月2 日因縮短刑期假釋出監
    ，預定於100 年4 月16日假釋期滿，詎仍不知悔改，而於假
    釋期間為下列犯行：
    (一)其於99年4 月間某日，在臺北市北投區新北投捷運站附近
      ，經年籍不詳之成年男子「博文」（又稱「游明彰」）所
      委託代為保管具有殺傷力之捷克CZ廠100 型口徑9mm 制式
      半自動手槍（槍枝管制編號0000000000，下稱捷克CZ廠
      100 型制式手槍）1 枝（含彈匣2 個）及口徑9mm 制式子
      彈21顆，並將上開槍彈藏放在其位於臺北市北投區○○○
      路○ 段91巷8 號住處倉庫內，而非法寄藏槍彈。（按蔡明
      宗此部分寄藏槍彈之犯行，業經原審判決有罪，其上訴本
      院後又撤回上訴而確定，此部分寄藏槍彈犯行並不在本院
      審理之範圍，但為交待其所犯下列犯行之槍彈來源，故在
      本判決一併列出此段事實）。
    (二)其於99年7 月12日5 時前之某時許，先自前揭北投住處取
      出上開客觀上對於生命、身體具有危險性之兇器即制式手
      槍及制式子彈後，在臺北市○○區○○路122 巷口旁，見
      鄭凱文駕駛永立小客車租賃有限公司（下稱永立公司）所
      有車號7165-RR 號自用小客車停於路口旁準備等候載運客
      人之際，竟意圖為自己不法之所有，而基於攜帶兇器強盜
      之犯意，右手持捷克CZ廠100 型制式手槍1 枝，突然打開
      該車右後車門進入車內，當場以：「你與車號7165-RR 號
      車主是什麼關係，我與車主有金錢糾紛」等語恫嚇正於該
      車後座休息之鄭凱文，將鄭凱文自後座拖出，推至副駕駛
      座之位置，並以槍口指向鄭凱文，至使鄭凱文不能抗拒，
      聽從蔡明宗之指示，隨即蔡明宗坐至駕駛座，一手持槍指
      向鄭凱文，駕駛該車離開現場，途中蔡明宗稱其在跑路缺
      錢，並要求鄭凱文將身上財物交出及要求鄭凱文所屬之永
      立公司出錢來贖車，否則欲將該車送車廠拆解等語，駛至
      臺北縣八里鄉（已改制為新北市○里區○○○路2 段2 之
      2 號前路旁停下，並搜刮鄭凱文置於該車排檔處之皮夾，
      將皮夾內新臺幣（下同）350 元取走，強逼鄭凱文下車，
      而取得該車並駕車離去。鄭凱文遭挾期間，永立公司經理
      林岳宏曾撥打鄭凱文手機聯絡鄭凱文，鄭凱文乘蔡明宗不
      注意之際，按下手機通話鍵，試著讓來電者知悉狀況，而
      林岳宏自手機通話中警覺鄭凱文之狀況有異，立即聯絡永
      立公司負責人林兆清，林兆清復撥打鄭凱文之手機，鄭凱
      文亦以相同方式接聽電話，林兆清確認鄭凱文出事，即開
      啟該車衛星定位系統並報警，警方接獲報案，隨即通報各
      警網追緝。
    (三)新北市（原為臺北縣）政府警察局淡水分局水碓派出所線
      上巡邏員警蕭進登接獲前開通報後，隨即留意可疑車輛，
      於同日7 時10分許，在新北市○○區○○路2 段81號「淡
      江有約」社區○○○○○道路旁之空地停車場內發現蔡明
      宗駕駛之前開車輛停放於該處，員警蕭進登即請求支援，
      同分局中山路派出所員警劉易軒、林金輝立即趕往馳援圍
      捕蔡明宗，員警蕭進登喝令蔡明宗下車，詎蔡明宗基於妨
      害公務之犯意，非但未下車，竟加速駕車朝站在出口處附
      近執行公務之員警劉易軒方向衝撞，員警劉易軒見狀閃避
      而未遭撞及，在場員警見狀即對該車開槍，雖擊中該車輪
      胎，然蔡明宗仍順利開離停車場，並加速往新北市○○區
      ○○街方向逃逸。
    (四)因前開車輛左後輪遭擊破，蔡明宗隨機將該車駛入新北市
      淡水區○○街○ 段122 巷16號大樓地下室停放（侵入住宅
      部分未據告訴），並徒步往新北市○○區○○街1 段方向
      逃逸，於同日7 時17分許，在新北市○○區○○街1 段12
      2 巷11弄口附近，遇到接獲前開通報駕車在附近巡邏之該
      分局警備隊員警陳盈仁，員警陳盈仁見蔡明宗形跡可疑，
      即下車喝令蔡明宗不要動，蔡明宗竟右手持槍，槍口朝在
      其右後方之員警陳盈仁方向，並徒步加速自水源街1 段15
      8 號往148 號方向逃逸，員警陳盈仁見蔡明宗持槍，隨即
      亦拔槍對空鳴放，詎蔡明宗竟基於妨害公務及殺人之犯意
      ，在同路段156 號騎樓內，朝站在同路段158 號路旁之員
      警陳盈仁開1 槍，幸子彈擊中同路段156 號近馬路旁之騎
      樓立柱，而未得逞，蔡明宗則沿路逃進水源街1 段124 號
      2 樓之雨果托兒所內，並自該托兒所後方窗戶跳下屋頂石
      綿瓦，攀爬進入水源街1 段122 巷11弄9 號2 樓後陽台（
      侵入住宅部分未據告訴），並躲藏於該屋後陽台瓦斯桶旁
      。
    (五)警方循線追緝，於同日12時許，查獲蔡明宗躲藏在新北市
      淡水區○○街○ 段122 巷11弄9 號2 樓後陽台，蔡明宗竟
      基於妨害公務之犯意，並持槍及揚言欲開瓦斯與警方同歸
      於盡而與警方對峙，淡水分局請求支援，經新北市政府警
      察局保安警察大隊特勤分隊員警及消防隊人員馳援後，於
      同日13時許，員警開水柱、持盾牌進行攻堅，詎蔡明宗竟
      基於殺人之故意，於員警攻堅同時，開1 槍射擊攻堅之員
      警吳慶男，幸子彈擊中吳慶男頭部前方之盾牌，蔡明宗之
      手槍隨即卡彈，員警趁機逮捕蔡明宗，並扣得捷克CZ廠
      100 型制式手槍1 枝（含彈匣2 個），子彈19發（均具殺
      傷力，其中6 顆於案發後業經試射，均已不具子彈效能）
      、彈殼2 枚（蔡明宗分別於前開騎樓及上揭後陽台所射擊
      子彈之彈殼）、車號7165-RR 號自用小客車鑰匙1 支（已
      發還鄭凱文），及與本件犯罪無關之海洛因2 小包、注射
      針筒1 支（蔡明宗施用毒品部分，業經原審法院另行判決
      ）。
二、案經鄭凱文告訴及新北市政府警察局淡水分局報告臺灣士林
    地方法院檢察署檢察官偵查起訴。
    理  由
壹、審理範圍：
    被告蔡明宗所犯事實欄一(一)寄藏槍彈部分之犯行，經原審判
    決如附表編號一所示之罪刑，被告上訴本院後撤回此部分之
    上訴而確定（見本院卷第42頁背面、第44頁）。因此，被告
    所犯事實欄一(一)寄藏槍彈部分之犯行，並不在本院審理之範
    圍，先予敘明。
貳、證據能力：
一、有爭執部分：
  (一)證人鄭凱文、林兆清在警詢中之證詞：
    按「被告以外之人於審判外之言詞或書面陳述，除法律有規
    定者外，不得作為證據」，刑事訴訟法第159 條第1 項定有
    文。查證人鄭凱文、林兆清在警詢中之證詞，對於被告而言
    ，係屬於「被告以外之人於審判外之言詞陳述」；而被告之
    選任辯護人主張證人鄭凱文、林兆清在警詢中之證詞並無證
    據能力等語（見本院卷第42頁背面，原審卷第205 頁）。因
    證人鄭凱文、林兆清在警詢中之證述，要與在原審之證述係
    屬相符，從而上揭證人在警詢所為之證述，並無證據排除法
    則之例外情況適用，應認無證據能力。
二、無爭執部分：
    除前述本院認定無證據能力，不得作為證據之證據方法外，
    本案所引用之供述及非供述證據，經本院依法踐行調查證據
    程序，檢察官、被告及其選任辯護人均不爭執各該證據之證
    據能力，且亦查無依法應排除其證據能力之情形，是後述所
    引用之證據均有證據能力，應無疑義。
、認定犯罪事實所憑之證據及理由：
一、被告蔡明宗所為本案妨害公務及殺人未遂等犯行之作案槍彈
    ，經送內政部警政署刑事警察局以檢視法、性能檢驗法、試
    射法、電解腐蝕法及比對顯微鏡法鑑驗，鑑驗結果為：「一
    、送鑑手槍1 枝（槍枝管制編號0000000000號，共含彈匣2
    個），認係口徑9mm 制式半自動手槍，為捷克CZ廠100 型，
    槍身號碼遭磨滅，經以電解腐蝕法重現結果，研判槍身號碼
    為C3577 ，槍管內具6 條右旋來復線，擊發功能正常，可供
    擊發同口徑制式子彈使用，認具殺傷力。二、送鑑子彈19顆
    ，認均係口徑9mm 制式子彈，採樣6 顆試射，可擊發，認均
    具殺傷力。」，有該局99年8 月2 日刑鑑字第0990096933號
    鑑定書1 份及照片9 張附卷可憑（見99年度偵字第9519號卷
    第160 頁至第163 頁），足認扣案之捷克CZ廠100 型制式手
    槍1 枝及口徑9mm 制式子彈19顆，均具殺傷力，堪予認定。
    此外，並有前開捷克CZ廠100 型制式手槍）1 枝（含彈匣2
    個）及口徑9mm 制式子彈19顆等物扣案可資佐證，復有新北
    市政府警察局淡水分局搜索扣押筆錄、扣押物品目錄表各1
    紙在卷可稽（見99年度偵字第9519號卷第21至24頁）。
二、訊據被告固坦認於上揭事實欄一(二)所載時、地，有進入鄭凱
    文所駕駛之車內，惟矢口否認有何攜帶兇器強盜之犯行，辯
    稱：伊於案發前有吃藥及施用毒品，意識不清，不知道自己
    做了什麼，且伊身上有10餘萬元，不可能搶350 元云云。然
    查：
    (一)上揭事實欄一、(二)所載事實業據證人鄭凱文於檢察官訊問
      時結證稱：案發前伊駕駛黑色賓士車，車牌號碼為7165-R
      R 號，伊將該車停在臺北市○○路228 巷口處等客人，車
      輛係熄火狀態，但車門未上鎖，伊橫躺在後座休息，被告
      右手持槍，左手開車門，從右側後門進來，被告問伊說是
      不是某某某，被告所說人名伊不是記得很清楚，被告說車
      主跟渠有債務糾紛，伊答稱不可能，該車係公司車。被告
      將伊從右後門拖出，推到副駕駛座，將槍口指著伊，人從
      車前繞到駕駛座，發動車輛，右手持槍指著伊，左手開車
      。途中，被告要伊將車上錢財交出，伊回答沒有錢，被告
      稱遭朋友出賣，急需跑路費，要把該車開去拆解廠變賣零
      件，要伊請老闆拿錢來贖車，被告拿到錢後，會將車放在
      某地。剛開始被告駕車從關渡往新北投方向行駛，沿中央
      北路往新北投捷運站，又繞原路回去，經關渡大橋往八里
      方向行駛，並將車停在龍米路2 段2 之2 號前，被告要伊
      拿錢出來，不然渠要將車開走，被告要伊將口袋掏出來，
      因伊身上沒有錢，被告自伊置放在中控台排檔桿旁之皮夾
      內，取走300 餘元現金，叫伊下車。在伊下車前，公司有
      找伊，因客人等不到車，打回公司，被告不准伊接電話，
      伊沒有接聽，約5 點半時，經理林岳宏打電話來，伊按接
      通鍵但未說話，後來經理將電話掛掉，換老闆林兆清打來
      ，伊用相同方式接電話，但伊係事後才知何人打電話來，
      接電話目的係讓公司知道伊之情況。在車上時，被告從頭
      到尾用槍指著伊，且有拿另1 個彈匣給伊看。該車有衛星
      定位系統，後來在新北市○○區○○街1 段某地下室尋獲
      等語（見99年度偵字第9519號卷第128 頁至第130 頁）；
      復於原審審理時結證稱：被告持槍進入伊車內，挾持人跟
      車，並搶奪財物，當時伊身上現金僅有350 元。被告將伊
      押在副駕駛座，一手持槍一手開車，開到新北投站後又折
      返往八里方向，最後伊在八里龍米路2 段下車。被告從伊
      皮夾內直接拿走350 元，皮夾是放在中控台右邊，被告取
      走財物前，先叫伊把身上錢拿出來，但被告看到伊皮夾就
      自行打開皮夾將現金拿走，皮夾、證件留在原處，在伊下
      車前，又叫伊將口袋掏出來給他看，沒有錢才放伊下車等
      語（見原審卷第250 頁至第251 頁）；證人即永立公司林
      岳宏於檢察官訊問時結證稱：7165-RR 號自小客車係永立
      公司所有之車輛，99年7 月12日凌晨4 、5 時許，鄭凱文
      將該車停在知行路附近係因於該日5 時10分許要載送客人
      前往機場，但當天未載到客人，伊在5 時15分許打電話給
      鄭凱文，卻無人接聽，伊撥打多通後，鄭凱文按通話鍵讓
      伊聽對話內容，伊聽到被告說把該車交出，因渠在跑路，
      並要鄭凱文將該車之衛星定位拔掉，被告要開走該車，伊
      發覺不對勁，將電話掛掉，通知老闆林兆清，伊則先載送
      客人，再趕回公司看該車之衛星定位，後來鄭凱文打電話
      告知該車遭搶走等語（見99年度偵字第9519號卷第152 頁
      ）。證人即永立公司負責人林兆清於偵訊時結證稱：林岳
      宏告知伊，鄭凱文所駕駛車輛有狀況，鄭凱文好像被押住
      ，林岳宏並將所聽到內容告訴伊，伊打開電腦衛星定位系
      統，看到鄭凱文駕駛車輛不在原先接送客人地點，伊撥打
      電話給鄭凱文，直到第4 通才接聽，但沒有講話，伊聽到
      陌生男子對鄭凱文稱該車如果交給渠處理，大概10萬、15
      萬，知道嗎？鄭凱文答稱瞭解。伊聽到後知道事情不對，
      且該車偏離路線，伊旋即撥打110 報案等語（見99年度偵
      字第152 頁至第153 頁）。證人鄭凱文、林岳宏、林兆清
      證述之情節，互核一致，均係就案發當時所親見親聞之事
      實作證，其等證詞內容詳確，並無明顯瑕疵，且證人等與
      被告素不相識，並無仇恨怨隙，衡情證人等當無甘冒偽證
      重罪而設詞誣陷被告之必要，從而，證人等前揭證詞，應
      屬可信。此外，復有林兆清提出7165-RR 號自小客車於99
      年7 月12日之衛星定位系統紀錄附卷可資佐證（見99年度
      偵字第9159號卷第113 頁至第120 頁），則被告以持槍之
      方式，至使鄭凱文不能抗拒，而取走現金350 元及該車之
      事實堪以認定。
    (二)至被告雖以前揭情詞置辯，惟已與上開事證有間，誠難採
      信；又被告雖自陳案發前因精神疾病服用藥物及施用毒品
      ，造成意識不清，惟經原審依職權調取被告於馬偕紀念醫
      院及國軍北投醫院精神科就診病歷（見原審卷第155 頁至
      第176 頁）及將被告囑由國軍北投醫院為精神鑑定，鑑定
      結果：被告自青少年時期雖學習能力較欠缺，從頭部外傷
      之後，雖有物質濫用與安眠藥物之使用，然未有明顯的精
      神症狀之干擾，於社會及職業功能未有明顯或逐漸退化之
      表現。案發情境終未發現被告有幻覺或妄想之干擾、被告
      亦否認當時有精神症狀之呈現；對於外界人事物及社會情
      境之現實感與判斷力亦未發現有損害之情形。故被告於99
      年7 月12日之個人言辭與他人互動之呈現，推斷其應可合
      理判斷其當時行為之後果，應無關於精神疾病或藥物導致
      之反應等情，有國軍北投醫院99年12月1 日醫投行政字第
      0990002883號函及檢附之精神鑑定報告書各1 份在卷可稽
      （見原審卷第232 頁至第237 頁）。證人鄭凱文於原審審
      理時結證稱：案發當天有與被告對答多次，被告應答情況
      很正常，將近2 小時期間內，被告並無任何身體不適或其
      他異常狀態等語（見原審卷第252 頁），再參以被告於與
      案發當天－99年7 月12日同日之警詢、偵查中對於所詢問
      之問題皆能應答無誤等情（見偵查卷第9 至13頁、第63至
      66 頁 ），足可認定被告行為時之精神狀態仍然相當清楚
      ，自難認被告有何不能辨識其行為違法或欠缺依其辨識而
      行為之能力，或辨識行為違法或依其辨識而行為之能力顯
      著減低之情形。
    (三)據上，被告上開所辯，委無足取。此部分事證已臻明確，
      被告前開攜帶兇器強盜犯行堪以認定，應依法論科。
三、訊據被告對於上揭事實欄一、(三)所載駕車衝撞正在執行公務
    之警員劉易軒之妨害公務事實坦承不諱（見本院卷第60頁－
    辯護人刑事辯護意旨狀中被告認罪部分之內容），核與證人
    即被害人劉易軒、證人即目擊員警蕭進登、林金輝分別於偵
    查、原審審理時結證述之情節相符（見99年度偵字第9519號
    卷第166 頁至第169 頁，原審卷第289 頁至第296 頁），足
    認被告此部分任意性自白核與事實相符，可以採取。此部分
    事證明確，被告之犯行，堪以認定，應依法論科。
四、訊據被告對於上揭事實欄一、(四)所載妨害公務事實坦承不諱
    （見本院卷第60頁－辯護人刑事辯護意旨狀中被告認罪部分
    之內容），惟矢口否認有何殺人未遂犯行，辯稱：伊沒有對
    員警陳盈仁開槍，伊於遭警追逐時跌倒，不慎誤觸扳機槍枝
    走火而射擊1 發子彈云云。辯護人則另以：被告與執行公務
    之員警，並無深仇大恨，被告並無殺人之動機與故意等語，
    為被告辯護。經查：
    (一)證人即員警陳盈仁於偵訊時結證稱：99年7 月12日7 時許
      接獲勤務中心通報強盜賓士車之案件，約7 時30分許通報
      該車在水源街，伊與同事在水源街附近協尋該車，當伊行
      至水源街1 段122 巷11弄巷底欲將警車迴轉時，看見被告
      從該巷走出，形跡可疑，被告看見警車後，將手放入斜背
      包內，朝伊走過來，伊下車嚇令被告不要動，被告將手槍
      掏出，以槍口指著伊，伊先對空鳴槍，被告即左轉沿著騎
      樓跑，伊跑在馬路中間追逐被告，被告跑到第2 間房屋時
      有跌倒，爬起來後，跑到第4 、5 間房屋時，被告對著伊
      開槍，伊與被告間有騎樓柱子，子彈打在柱子上，離邊緣
      約3 公分處，被告繼續往前跑，因附近有路人，伊沒有再
      開槍，追到水源街1 段122 巷就找不到被告，有個年老婦
      人告知持槍歹徒逃往托兒所，伊立即請同事帶盾牌支援。
      伊與被告追逐時，有穿制服開警車，被告朝伊方向開槍，
      若無柱子擋住，子彈就打到伊，被告在跌倒前，沒有開槍
      ，被告所持手槍亦無走火等語（見99年度偵字第9519號卷
      第140 頁至第143 頁）；嗣於原審審理時結證稱：案發當
      時伊擔負巡邏職務，追逐被告，被告在騎樓跑，伊在馬路
      中間跑，伊好像有看到被告跌倒，也有看到被告拿槍，後
      來聽到槍聲，子彈就打在柱子上面，之後被告逃逸。當伊
      追逐被告時，前後共追逐約100 多公尺，伊與被告距離約
      30餘公尺。伊在偵訊稱被告對伊開槍，是案發後看到現場
      監視錄影帶，有看到被告回頭開槍，是看錄影帶才知道，
      因案發現場只有伊追著被告，所以認為被告係對伊開槍，
      在追逐期間，被告有回頭看伊，約看3 、4 次。伊身高
      170 公分。在追逐過程，先看到被告跌到，好像有東西掉
      在地上，被告爬起來後，有向前跑1 、2 步，伊才聽到槍
      聲等語（見原審卷第254 頁至第258 頁）；案發新北市○
      ○區○○街1 段150 號至158 號騎樓現場，經新北市政府
      警察局派員現場勘查，158 號前地面採獲被告逃跑時所遺
      落之物品，在156 號騎樓東側柱子西面高度149.3 公分處
      發現有1 彈著點，152 號騎樓地面發現1 彈殼（證物編號
      A7），上開彈殼經送內政部刑事警察局比對，與被告所查
      扣之送鑑手槍之試射彈頭、彈殼，彈底特徵紋痕相吻合，
      認係由該槍枝所擊發，另參酌員警陳盈仁位置，及被告逃
      跑路徑，研判騎樓柱子彈著點之彈道係由被告朝員警陳盈
      仁射擊所造成等情，有新北市政府警察局99年8 月23日北
      縣警鑑字第0990134916號函暨檢附之現場勘察報告、現場
      圖、現場相片內政部警政署刑事警察局99年8 月2 日刑鑑
      字第0990104982號函在卷可參（見原審卷第47頁至第130
      頁），經核與證人陳盈仁證述並無歧異，且與上開現場勘
      察報告及鑑定書相符，堪以採信。
    (二)被告及辯護人雖以前詞置辯，然已與上開事證不符，委不
      足取，被告遭警追緝途中，持槍擊發子彈1 發之事實，認
      定已如前述，惟其主觀上有無殺人之故意，亦應究明。按
      殺人與傷害之區別，應以有無殺意為斷，即行為人於下手
      時有無決意取被害人生命為準，至於被害人受傷處是否致
      命部位，及傷痕多寡、輕重為何等，亦僅得供審判者心證
      之參考，究不能據為絕對之標準（最高法院19年上字第71
      8 號判例、93年度臺上字第618 號、90年度臺上字第1897
      號判決參照）。準此，行為人於行為當時，主觀上是否有
      殺人之故意，除應斟酌其使用之兇器種類、攻擊之部位、
      行為時之態度、表示外，尚應深入觀察行為人與被害人之
      關係、衝突之起因、行為當時所受之剌激、下手力量之輕
      重，被害人受傷之情形及行為事後之態度等各項因素綜合
      予以研析。查被告所持制式手槍及子彈，具重大殺傷力，
      持以朝人身要害射擊，足以致命，由被告與員警陳盈仁之
      距離不過短短30公尺、彈著點高度為騎樓處柱子近150 公
      分處，可推見被告係將槍口朝員警頭部至胸部處射擊，而
      頭部、胸部均內含人體重要器官，均屬人體重大要害，甚
      為脆弱，若遭子彈擊傷，極易肇致死亡結果，此乃眾所週
      知之事實，被告要無不知之理，益徵被告於開槍射擊之際
      ，確具殺害員警陳盈仁之犯意，所辯無殺人動機及犯意云
      云，殊不足採。
    (三)綜上所陳，被告辯解係事後卸責之詞，洵不足採。此部分
      事證明確，被告妨害公務及殺人未遂犯行堪以認定，應依
      法論科。
五、訊據被告對於上揭事實欄一、(五)所載妨害公務事實自白不諱
    （見本院卷第60頁－辯護人刑事辯護意旨狀中被告認罪部分
    之內容），惟矢口否認有何殺人未遂犯行，辯稱：伊係持槍
    抵住自己頭部欲開槍自殺，因遭強力水柱噴到眼睛，所以改
    變手槍射擊方向，射擊1 槍，而射擊到員警盾牌云云。辯護
    人則另以：被告與執行公務之員警，並無深仇大恨，被告並
    無殺人之動機與故意，其於案發時精神狀態亦非正常等語，
    為被告辯護。惟查：
    (一)證人即員警吳慶男於偵訊時結證稱：99年7 月12日12時許
      有支援淡水分局逮捕持槍歹徒，當日攻堅不超過半小時，
      伊擔任第一盾牌手，站在所有隊伍第一個，當時伊與被告
      距離不到1.5 公尺，被告槍口朝著伊，躲在牆角，伊一進
      去就聽到槍聲，因手持盾牌，被告子彈打到盾牌護目鏡靠
      伊頭部位置。攻堅時同時噴水住，被告當時坐在地上，前
      方有家庭用瓦斯桶，被告槍口朝著紗窗門方向，那是逮捕
      被告之唯一入口，攻堅前淡水分局學長有與被告談話，因
      伊在聽指揮官調度，不清楚被告說什麼。如果沒有盾牌，
      伊可能會被擊中頭部等語（見偵查卷第134 頁至第138 頁
      ）；復於原審審理時證稱：案發時擔任攻堅、逮捕犯嫌之
      任務，當時被告已經控制在案發地後陽台，被告抱瓦斯桶
      持槍拒捕，淡水分局請求支援，伊等接獲命令後，就前往
      執行攻堅勤務，案發地點後陽台唯一出入口係外推之紗窗
      門，寬度僅能容許1 人經過，紗窗門與被告所站位置僅有
      2 步距離，伊看到被告人躲在瓦斯桶後面，槍口是對著紗
      窗門，伊一接獲執行攻堅命令，便持盾牌轉身推開紗窗門
      ，撲向被告，瞬間伊聽到槍聲，盾牌之窺視鏡就有出現彈
      孔。因為距離近、範圍非常狹隘，伊是第一個出去，所以
      認為被告係對著伊開槍，如果沒有盾牌，伊全身都是受攻
      擊之範圍。當時消防隊有沖水柱，與伊攻堅任務是同步，
      伊一轉身就盾牌中彈，遂將盾牌丟掉壓制住被告，槍枝係
      由其他同仁搶走。因所使用盾牌窺視鏡之位置大概在伊頭
      部、眼睛到口鼻的位置，後來發現彈孔在窺視鏡旁邊，當
      時伊持用盾牌，距離伊身體、頭部不管左右、前後計算都
      不到10公分，伊才在偵訊時稱彈擊點在頭部旁邊不到10公
      分的位置。在伊攻堅前，已經看到被告所持槍枝上膛，被
      告手指頭在護弓裡面扳機上。案發後看到淡水分局學長在
      清被告所持手槍時發現，彈匣的第2 發子彈是卡住等語（
      見原審卷第259 頁至第263 頁）；案發現場為新北市○○
      區○○街1 段122 巷11弄9 號2 樓，經新北市政府警察局
      派員現場勘查，在該址後陽台瓦斯桶旁有發現彈殼1 枚（
      證物編號E1），攻堅小組之防彈盾牌上亦發現1 彈著點）
      ，前開彈殼經送內政部刑事警察局比對，與被告所查扣之
      送鑑手槍之試射彈頭、彈殼，彈底特徵紋痕相吻合，認係
      由該槍枝所擊發，研判被告朝警方開槍射擊，造成防彈盾
      牌上之彈著點等情，有新北市政府警察局99年8 月23日北
      縣警鑑字第0990134916號函暨檢附之現場勘察報告、現場
      圖、現場相片、內政部警政署刑事警察局99年8 月2 日刑
      鑑字第0990104982號函在卷可參（見原審卷第47頁至第
      130 頁），經核與證人吳慶男證述一致，且與上開現場勘
      察報告及鑑定書相符，復參酌被告與證人吳慶男彼此間並
      無任何財務糾紛或仇隙，衡情證人吳慶男應無甘冒自身觸
      犯偽證罪之風險而設詞誣攀被告之理，應認證人前開指證
      之情節，應非虛妄，自堪以採信。
    (二)被告雖否認殺人未遂犯行，並以前揭情詞置辯，惟查：被
      告行為時之精神狀態仍然相當清楚，並無不能辨識其行為
      違法或欠缺依其辨識而行為之能力，或辨識行為違法或依
      其辨識而行為之能力顯著減低之情形，有國軍北投醫院99
      年12月1 日醫投行政字第0990002883號函及檢附之精神鑑
      定報告書各1 份在卷可稽。又槍枝、子彈威力強大，可輕
      易取人性命，以被告之年齡及智識程度應知之甚詳，被告
      在不到1.5 公尺之近距離將上膛槍口朝證人吳慶男頭部射
      擊，衡之一般常識，被告自明知此開槍射擊行為足致發生
      死亡結果，竟不顧後果悍然為之，被告有殺人之故意，殆
      無疑義。
    (三)此部分事證明確，被告所犯妨害公務及殺人未遂犯行堪以
      認定，應依法論科。
肆、論罪理由：
    核被告就事實欄一、(二)部分所為，係犯刑法第330 條第1 項
    之攜帶兇器強盜罪；就上揭事實欄一、(三)部分所為，係犯刑
    法第135 條第1 項妨害公務執行罪；就上揭事實欄一、(四)、
    (五)部分所為，均係犯刑法第135 條第1 項妨害公務執行罪、
    刑法第271 條第2 項、第1 項殺人未遂罪。被告以開槍射擊
    員警之一行為同時觸犯妨害公務執行罪、殺人未遂罪，為想
    像競合犯，應依刑法第55條規定從一重之殺人未遂罪處斷。
    被告所犯上開1 次攜帶兇器強盜犯行、1 次妨害公務執行犯
    行、2 次殺人未遂犯行，犯意各別、行為互殊，應予分論併
    罰。被告就上揭事實欄一、(四)、(五)部分，已著手於殺人行為
    之實行而不遂，為未遂犯，均依刑法第25條第2 項規定，按
    既遂犯之刑減輕之。
伍、維持原判決及駁回上訴之理由：
一、原審以被告所為上開殺人未遂等犯行事證明確，適用刑法第
    第330 條第1 項、第135 條第1 項、第271 條第2 項、第1
    項、第55 條 、第25條第2 項、第42條第3 項、第51條第5
    款、第38條第1 項第1 款，刑法施行法第1 條之1 之規定；
    併審酌：被告持用上開具有殺傷力之槍彈犯攜帶兇器強盜、
    殺人未遂、妨害公務等罪行，惡性非輕，併其智識程度、犯
    罪所生之危險，犯後未坦承全部犯行暨委託親友攜帶現金2
    萬元到庭，惟因告訴人鄭凱文未到庭而未能達成和解等一切
    情狀，分別量處如附表所示之刑，並就有期徒刑部分，依法
    定其應執行刑為有期徒刑18年，併就罰金部分諭知如易服勞
    役以3000元折算1 日。另就沒收部分說明：扣案之捷克CZ廠
    100 型制式手槍1 枝（含彈匣2 個，槍枝管制編號00000000
    00）及口徑9mm 制式子彈13顆，經鑑定均具殺傷力，未經許
    可不得寄藏、持有，均屬違禁物，且係供被告犯前揭攜帶兇
    器強盜罪、殺人未遂罪所用、預備之物，依義務沒收優於裁
    量沒收之法理，不問屬於犯人與否，應依刑法第38條第1 項
    第1 款規定宣告沒收；另扣案口徑9mm 制式子彈6 顆，扣案
    時雖屬違禁物，然業經鑑定時試射擊發，已無殺傷力，均已
    非違禁物，而扣案彈殼2 枚，係被告所擊發，因所剩彈殼已
    不具有子彈之功能，亦非違禁物，均無庸諭知沒收。再就檢
    察官聲請被告應強制工作部分說明：檢察官雖以被告前科累
    累，仍在假釋期間，猶犯本件多項犯行，顯有犯罪習慣，聲
    請諭知於刑之執行前令入勞動場所強制工作等語。惟按保安
    處分係針對受處分人將來之危險性所為之處置，以達教化、
    治療之目的，為刑罰之補充制度，保安處分中之強制工作，
    旨在對嚴重職業性犯罪及欠缺正確工作觀念或無正常工作因
    而犯罪者，強制其從事勞動，學習一技之長及正確之謀生觀
    念，使其日後重返社會，能適應社會生活。然保安處分之措
    施亦含社會隔離、拘束身體自由之性質，其限制人民之權利
    ，實與刑罰同，自應受比例原則之規範，使保安處分之宣告
    ，與行為人所為行為之嚴重性、行為人所表現之危險性，及
    對行為人未來行為之期待性相當（最高法院91年度臺上字第
    4625號判決意旨參照）。查被告於本件案發前，雖於91年間
    曾因加重強盜及妨害公務案件，經論罪科刑之紀錄，有臺灣
    高等法院被告前案紀錄表在卷可稽，惟卷內事證尚不足以認
    定被告有犯罪之習慣或有何因遊蕩或懶惰成習而犯罪。是依
    比例原則，綜合被告所表現之危險性及對其未來之期待性等
    情以觀，認宣告如附表所示之刑，已足以完全評價及論處其
    犯罪行為，尚無對被告施以強制工作保安處分之必要，附此
    敘明等情。經核認事用法均無違誤，量刑亦屬妥適。
二、被告猶執前詞，上訴否認犯行，然被告確有為本件殺人未遂
    等犯行，業經本院於前開理由予以指駁說明，迭如前述。爰
    再針對被告及其辯護人之辯解補充說明如下：
  (一)被告及其辯護人辯稱：被告就事實欄一、(四)、(五)部分，並無
    殺害警察之犯意云云。然查：被告持槍射擊警員犯行部分，
    確有殺害警員之犯意，而非如被告所辯的僅是對空鳴槍或因
    遭強力水柱噴到眼睛，所以改變手槍射擊方向，射擊1 槍云
    云，業經本院詳論如前（詳理由欄、四、五之論述），故
    此部分之辯解，並不足採。
  (二)被告及其辯護人又辯稱：被告於為案發當日－99年7 月12日
    ，有施用毒品或藥物，故意識不清，被告不知當天其做了什
    麼事云云。惟查：
  1.原審依職權調取被告於馬偕紀念醫院及國軍北投醫院精神科
    就診病歷（見原審卷第155 頁至第176 頁）及將被告囑由國
    軍北投醫院為精神鑑定，鑑定結果：被告自青少年時期雖學
    習能力較欠缺，從頭部外傷之後，雖有物質濫用與安眠藥物
    之使用，然未有明顯的精神症狀之干擾，於社會及職業功能
    未有明顯或逐漸退化之表現。案發情境終未發現被告有幻覺
    或妄想之干擾、被告亦否認當時有精神症狀之呈現；對於外
    界人事物及社會情境之現實感與判斷力亦未發現有損害之情
    形。故被告於99年7 月12日之個人言辭與他人互動之呈現，
    推斷其應可合理判斷其當時行為之後果，應無關於精神疾病
    或藥物導致之反應等情，有國軍北投醫院99年12月1 日醫投
    行政字第0990002883號函及檢附之精神鑑定報告書各1 份在
    卷可稽（見原審卷第232 頁至第237 頁）。再參以被告於與
    案發當天－99年7 月12日同日之警詢、偵查中對於所詢問之
    問題皆能應答無誤等情（見偵查卷第9 至13頁、第63至66頁
    ），足可認定被告行為時之精神狀態仍然相當清楚，自難認
    被告為本案犯行時有何不能辨識其行為違法或欠缺依其辨識
    而行為之能力，或辨識行為違法或依其辨識而行為之能力顯
    著減低之情形。
  2.至被告及其辯護人聲請傳喚之證人劉保彪雖到庭接受辯護人
    詰問時具結證稱略以：「我於99年的年中與被告見面，那時
    我打電話給他，說要從北投到淡水找他聊天，我到他樓下時
    打電話給他，請他從樓上下來，他下來時要我跟他一起去找
    他朋友，我看他的樣子不像喝醉，但意識有點模糊，講話也
    不太正常，他講話會結巴，眼神有一點怪怪的，後來上了他
    所駕駛的黑色賓士，我問他要去哪裡，他說要找朋友逛一逛
    淡水，後來他又談到要去八里、五股，後來他一直開到關渡
    媽祖廟，我跟他說我要回家了，一直到那時才在那裡分手。
    」、「我跟他認識很久，他有一點睡眠障礙，需要靠鎮定劑
    這一類東西助眠。我知道他可能有吃藥下去，到關渡廟要分
    手時我叫他趕快回去睡覺，他也說好。分手以後我就不曉得
    了。」、「當天我有問被告有沒有吃藥？他說有，而且在關
    渡要分手之前，我還看他拆了一包藥，到7-11買冬瓜茶配。
    該藥是在北投國軍818 醫院拿的藥，可能是要助眠或鎮定，
    我不曉得。」等語（見本院卷第58 -1 頁）。惟證人劉保彪
    在檢察官反詰問時，問到：「被告自己開車嗎？」，其答稱
    ：「對。那時他還是可以開車，一直到關渡那邊，我看他的
    樣子快不行了，後來他有用我的電話打給他家人，要叫他家
    人來。」等語（見本院卷第58 -2 頁），則被告既然能夠自
    行駕車搭載證人劉保彪，顯見被告當時之意識並非有何不清
    楚之處。況本院向證人劉保彪詢問其是否能確定被告是於99
    年何月何日駕駛賓士車載彼，而被告有前述有吃藥、眼神比
    較怪、講話不正常之清形時，其答稱：「日期無法確定。」
    等語（見本院卷第58 -2 頁背面），足徵證人劉保彪之前開
    證詞並無法確定被告是於案發當天－99年7 月12日有吃助眠
    或鎮定的藥，致有眼神比較怪、講話不正常之清形。參以，
    證人鄭凱文在原審審理時結證稱：案發當天有與被告對答多
    次，被告應答情況很正常，將近2 小時期間內，被告並無任
    何身體不適或其他異常狀態等語（見原審卷第252 頁）。益
    徵被告在案發當天並無有何其所辯稱之意識不清之情，自難
    認被告有何不能辨識其行為違法或欠缺依其辨識而行為之能
    力，或辨識行為違法或依其辨識而行為之能力顯著減低之情
    形。
  3.從而，被告及其辯護人聲請傳喚之證人劉保彪之前開證詞，
    並不足以為有利於被告之認定。
  (三)至被告及辯護人聲請傳喚之證人即被告之妻許佩晴經本院合
    法傳喚並未到庭，而依被告所述證人許佩晴可以證明其出門
    前有吃睡前藥等語（見本院卷第43頁）。然被告在案發當天
    為前述犯行時並無有何其所辯稱之意識不清之情，被告行為
    時之精神狀態仍然相當清楚，並未有有何不能辨識其行為違
    法或欠缺依其辨識而行為之能力，或辨識行為違法或依其辨
    識而行為之能力顯著減低之情形，迭如前述，且證人即被告
    之妻許佩晴在被告為本案犯行時並未在場，縱被告在出門前
    有吃睡前藥（應即為安眠藥），被告亦未必因此在為本案犯
    行時即有意識不清之情形。本院因認被告所聲請傳喚之證人
    許佩晴與本案之待證事實毫無關係，爰不再行傳拘，附此敘
    明。
  (四)綜上，被告上訴否認犯行，為無理由，應予駁回。
據上論斷，應依刑事訴訟法第368 條，判決如主文。
本案經檢察官劉靜婉到庭執行職務。
中    華    民    國  100     年    8     月    3     日
                  刑事第九庭  審判長法  官  陳貽男
                                    法  官  蔡守訓
                                    法  官  許必奇
以上正本證明與原本無異。
如不服本判決，應於收受送達後10日內向本院提出上訴書狀，其
未敘述上訴之理由者並得於提起上訴後10日內向本院補提理由書
（均須按他造當事人之人數附繕本）「切勿逕送上級法院」。
事實欄一(三)所示妨害公務部分不得上訴。
                                    書記官  楊品璇
中    華    民    國   100    年    8     月    3     日
附錄：本案論罪科刑法條全文
刑法第330條第1項
犯強盜罪而有第321 條第1 項各款情形之一者，處7 年以上有期
徒刑。
刑法第135條第1項
對於公務員依法執行職務時，施強暴脅迫者，處3 年以下有期徒
刑、拘役或3 百元以下罰金。
刑法第271條
殺人者，處死刑、無期徒刑或 10 年以上有期徒刑。
前項之未遂犯罰之。
預備犯第 1 項之罪者，處 2 年以下有期徒刑。
附表
┌──┬────────┬─────────────────┐
│編號│    犯罪事實    │       應處罪刑及宣告之從刑       │
├──┼────────┼─────────────────┤
│ 一 │事實欄一、(一)所示│蔡明宗犯非法寄藏手槍罪，處有期徒刑│
│    │犯罪事實        │伍年貳月，併科罰金新臺幣壹拾萬元，│
│    │                │罰金如易服勞役，以新臺幣仟元折算│
│    │                │壹日。扣案捷克CZ廠100 型口徑9mm 制│
│    │                │式半自動手槍（槍枝管制編號00000000│
│    │                │00 ） 壹枝（含彈匣貳個）及口徑9mm │
│    │                │制式子彈拾顆均沒收。            │
├──┼────────┼─────────────────┤
│ 二 │事實欄一、(二)所示│蔡明宗犯攜帶兇器強盜罪，處有期徒刑│
│    │犯罪事實        │捌年。扣案捷克CZ廠100 型口徑9mm 制│
│    │                │式半自動手槍（槍枝管制編號00000000│
│    │                │00 ） 壹枝（含彈匣貳個）及口徑9mm │
│    │                │制式子彈拾顆均沒收。            │
├──┼────────┼─────────────────┤
│ 三 │事實欄一、(三)所示│蔡明宗犯妨害公務執行罪，處有期徒刑│
│    │犯罪事實        │拾月。                            │
├──┼────────┼─────────────────┤
│ 四 │事實欄一、(四)所示│蔡明宗殺人未遂，處有期徒刑陸年陸月│
│    │犯罪事實        │。扣案捷克CZ廠100 型口徑9mm 制式半│
│    │                │自動手槍（槍枝管制編號0000000000）│
│    │                │壹枝（含彈匣貳個）及口徑9mm 制式子│
│    │                │彈拾顆均沒收。                  │
├──┼────────┼─────────────────┤
│ 五 │事實欄一、(五)所示│蔡明宗殺人未遂，處有期徒刑柒年。扣│
│    │犯罪事實        │案捷克CZ廠100 型口徑9mm 制式半自動│
│    │                │手槍（槍枝管制編號0000000000）壹枝│
│    │                │（含彈匣貳個）及口徑9mm 制式子彈拾│
│    │                │顆均沒收。                      │
└──┴────────┴─────────────────┘